臺灣高等法院刑事判決　　　　　　　　 96年度上易字第634號
上　訴　人　台灣桃園地方法院檢察署檢察官
上　訴　人
即　被　告　乙○○
選任辯護人　袁健峰　律師
上　訴　人
即　被　告　甲○○
選任辯護人　袁健峰　律師
被　　　告　丙○○
選任辯護人　劉　楷　律師
選任辯護人　藍健瑋　律師
上列上訴人因被告詐欺案件，不服臺灣桃園地方法院95年度易字
第1251號，中華民國96年1月5日第一審判決（起訴案號：臺灣桃
園地方法院檢察署95年度偵字第12353 號），提起上訴，本院判
決如下：
    主  文
上訴駁回。
    事      實
一、乙○○及甲○○為父子，共同基於意圖為自己不法所有之犯
    意聯絡，於民國93年8 、9 月間某日，經由李義順之介紹，
    認識欲在桃園地區購買農地之丁○○，適乙○○及甲○○當
    時亦欲購買土地，惟資金不多，遂向人生地不熟及工作忙碌
    之丁○○表示願共同出資代為找地並代為出面接洽相關土地
    買賣事宜，而丁○○亦承諾於土地買賣契約締結後，將給付
    新臺幣（下同）60,000元作為車馬費報酬。詎乙○○及甲○○竟利用此共同出資並受託購地而得丁○○信任之機會，於
    93 年12 月間某日，得知地主王豐川所有坐落於桃園縣大園
    鄉○○段三塊石小段134 、134 之30地號共2 筆土地，及王
    豐川之弟王文鉉所有坐落同小段134之26地號之1筆土地，委
    託房地仲介業者以每坪新台幣（下同）6,000 元銷售，惟銷
    售不順，久久未能售出，乙○○、甲○○遂在上開土地仍在
    委託仲介業者銷售期間之93年12月下旬，逕與有決定實權之
    地主王豐川、王文鉉之父議價，達成若在房地仲介業者在受
    託期間內未能銷售成功，即將上開土地以每坪4,500 元出售
    予乙○○、甲○○，且乙○○、甲○○當時並未告知王豐川
    、王文鉉及2 人之父該等土地係渠等與丁○○一同購買，而
    乙○○與甲○○事後卻向丁○○表示，地主王豐川及王文鉉
    要價每坪7,500 元，嗣經丁○○多次要求乙○○與甲○○向
    地主議價，惟乙○○及甲○○實際未再有任何議價之舉，竟
    於93年12月底向丁○○謊稱經渠等議價結果，地主王豐川及
    王文鉉願以7,300 元之價格成交，丁○○因此陷於錯誤，而
    同意以此價格與乙○○及甲○○共同購買上開土地（丁○○
    購買部分為1065.7坪之土地，乙○○及甲○○購買部分為30
    0 坪之土地）。嗣王豐川、王文鉉所委託之房地仲介業者未
    能在委託期間內售出上開土地，乙○○、甲○○遂於95年 1
    月4日與地主王豐川及王文鉉達成上開土地以每坪4,500元之
    價格成交，雙方於94年1月5日共同至桃園縣桃園市○○路87
    號之「日新代書事務所」，透過代書丙○○之處理，簽訂買
    方為甲○○、賣方為王豐川及王文鉉，總價為6,146,000 元
    （即土地每坪為4,500 元）之不動產買賣契約書後，乙○○
    及甲○○卻告知不知情之王豐川及王文鉉，渠等另找到其他
    買主丁○○欲購買部分土地，要求配合另訂一份土地買賣契
    約，王豐川、王文鉉因恐乙○○、甲○○反悔不買及不瞭解
    內情下，而予答應。翌（六）日，乙○○、甲○○即約同被
    隱瞞上情之丁○○及王豐川、王文鉉，再至上開代書事務所
    ，由乙○○及甲○○要求不知情之代書丙○○，就同樣之上
    開土地，透過丙○○之處理，由丁○○以其妻蔡錦香之名義
    ，與甲○○、王豐川及王文鉉，簽訂買方為蔡錦香及甲○○
    、賣方為王豐川及王文鉉、總價為997 萬元（即土地每坪為
    7,300 元）之不動產買賣契約書，丁○○則在不知情之狀況
    下依約於94年1 月6日、同年月10日、同年月26日、同年2月
    25 日，各繳付10萬元、200萬元、280萬元、288萬元之土地
    買賣價金，而乙○○及甲○○則藉此從中賺取了298萬3,960
    元之價差 (1065.7 坪×（7, 300元－4,500元）牟利。其後
    因他人告知丁○○所購買之上開土地之價格過高，經丁○○
    向王豐川、王文鉉查詢，發覺王豐川、王文鉉實際出售前開
    土地之價格為每坪4,500元，始知受騙。
二、案經丁○○訴請臺灣桃園地方法院檢察署檢察官偵查起訴。
      理    由
壹、程序部分
一、刑事審判上之共同被告，係為訴訟經濟等原因，由檢察官或
    自訴人合併或追加起訴，或由法院合併審判所形成，其間各
    別被告及犯罪事實仍獨立存在，故共同被告對於其他共同被
    告之案件而言，為被告以外之第三人，本質上屬於證人。次
    按刑事訴訟法第159條第1項雖規定，被告以外之人於審判外
    之言詞或書面陳述，除法律有規定外，不得作為證據。惟同
    法第159條之5明定：「被告以外之人於審判外之陳述，雖不
    符前四條之規定，而經當事人於審判程序同意作為證據，法
    院審酌該言詞陳述或書面陳述作成時之情況，認為適當者，
    亦得為證據。」、「當事人、代理人或辯護人於法院調查證
    據時，知有第159條第1項不得為證據之情形，而未於言詞辯
    論終結前聲明異議者，視為有前項之同意。」，其立法理由
    在於傳聞證據未經當事人之反對詰問予以核實，乃排斥其證
    據能力。惟當事人如放棄對原供述人之反對詰問權，於審判
    程序表示同意該等傳聞證據可作為證據，此時，法院除認該
    傳聞證據欠缺適當性外，自可承認其證據能力。又當事人、
    代理人或辯護人於調查證據時，知有刑事訴訟法第159條第1
    項不得為證據之情形，卻表示「對於證據調查無異議」、「
    沒有意見」等意思，而未於言詞辯論終結前聲明異議者，應
    視為已有將該等傳聞證據採為證據之同意。最高法院93年度
    台上字第3533號、94年度台上字第2976號判決亦採同一見解
    。經查，本案被告乙○○、甲○○、王豐川、王文鉉、丙○○及被告甲○○、丙○○選任辯護人與檢察官於原審準備程
    序期日，對本案之證據即：證人王豐川、王文鉉、丙○○、
    李義順、邱聰現於檢察事務官前之陳述、共同被告於偵查中
    之自白，暨「土地買賣契約書」、「付款簽收簿」、「付款
    回執聯」、「農地買賣證明書」、「桃園縣蘆竹地政事務所
    95年4 月19日蘆地登字第0950004442號函暨所附土地登記申
    請書」等件影本，表示對證據能力不爭執（見原審95年10月
    13日準備程序筆錄），復於審判期日就本院一一提示之證據
    於言詞辯論終結前，均未就所調查之證據主張有刑事訴訟法
    第159條第1項不得為證據之情形，是參照上開說明要旨，上
    開經本院調查之證據，均有證據能力，合先敘明。
二、按「被告之自白，非出於強暴、脅迫、利誘、詐欺、疲勞訊
    問、違法羈押或其他不正之方法，且與事實相符，得為證據
    。」，刑事訴訟法第156 條第1 項定有明文。偵查卷附被告
    甲○○所出具之「共同購買農地並委託執行買賣事宜證明書
    」影本1 紙（見95年度交查字第304 號卷第51頁），係被告
    甲○○於審判外之自白，被告甲○○選任之辯護人雖爭執該
    證明書係本件土地買賣事後丁○○要求甲○○配合簽名，稱
    要給股東看等語，故非出於甲○○之真意云云，然縱使丁○○果真有要甲○○簽認該證明書，俾供丁○○之股東核閱，
    亦非以詐欺或其他不正方法迫使甲○○為上開陳述，且核該
    證明書載情形與事實大致相符，自得為證據。
三、按「詰問權雖係被告基本訴訟防禦權之一種，仍許被告自由
    決定是否捨棄之。」最高法院95年度台上字第229 號判決採
    同一見解。又原審為保障被告對其他共同被告之對質詰問權
    ，於審理時特別詢問被告及辯護人對於共同被告在偵查中及
    原審之陳述，是否要對共同被告改列證人進行詰問、對質，
    被告及辯護人均答稱：不用（見原審95年12月22日審判筆錄
    ），被告既已表明放棄詰問其他共同被告之權利，本件除被
    告本人外之共同被告上開於偵查中、原審之陳述，對被告本
    人均得作為證據。
四、卷附「土地登記謄本」、「土地所有權狀」等件影本固屬被
    告以外之人在審判外所做之書面陳述，惟屬公務員職務上所
    製作之文書，依刑事訴訟法第159 條之4 第1 款規定，為傳
    聞證據之例外，自得做為證據。
貳、被告乙○○、甲○○部分
一、訊據被告乙○○、甲○○矢口否認有何詐欺犯行，均辯稱：
    渠等並未與丁○○協議共同出資購買，渠等本來就要購買土
    地，故答應丁○○在渠等購買土地的過程中，順便幫丁○○
    尋找土地；丁○○有親自去查看本件土地，並評估過每坪7,
    300 元之價格係合理之價格，才同意購買，渠等是轉售本件
    土地之部分予丁○○，而賺取差價，並無不法所有之意圖云
    云。
二、經查：
  (一)被告乙○○、甲○○對於渠等代丁○○尋找農地，並代為出
    面接洽相關土地買賣事宜，嗣於93年12月下旬尋得地主王豐
    川、王文鉉所有本件土地，委託房地仲介業者以每坪 6,000
    元銷售，惟銷售不順，久久未能售出，渠等遂在上開土地仍
    在委託仲介業者銷售期間之93年12月下旬，逕與有決定實權
    之地主王豐川、王文鉉之父議價，達成若在房地仲介業者在
    受託期間內未能銷售成功，即以每坪4,500 元之價格購買本
    件土地，渠等事後卻向丁○○表示，地主王豐川及王文鉉要
    價每坪7,500 元，嗣經丁○○要求渠等向地主議價，惟渠等
    實際未再有任何議價之舉，於93年12月底向丁○○謊稱經渠
    等議價結果，地主王豐川及王文鉉願以7,300 元之價格成交
    ，丁○○前往現場看地並向他人詢價後，即同意以此價格與
    渠等共同購買上開土地（丁○○購買部分為1065.7坪之土地
    ，渠等購買部分為300 坪之土地）。嗣地主所委託之房地仲
    介未能在委託期間內售出上開土地，渠等遂於94年1月4日與
    地主王豐川、王文鉉達成上開土地以每坪4,500 元之價格成
    交，雙方於94年1月5日共同至「日新代書事務所」，透過代
    書丙○○之處理，簽訂買方為甲○○、賣方為王豐川及王文
    鉉，總價為6,146,000元（即土地每坪為4,500元）之不動產
    買賣契約書後，渠等即告知地主，渠等另找到其他買主丁○○欲購買部分土地，要求配合另訂一份土地買賣契約，而於
    翌（六）日，渠等即約同丁○○及王豐川、王文鉉，再至上
    開代書事務所，要求代書丙○○，就同樣之上開土地，另擬
    由丁○○以其妻蔡錦香之名義，與甲○○、王豐川及王文鉉
    ，簽訂買方為蔡錦香及甲○○、賣方為王豐川及王文鉉、總
    價為997萬元（即土地每坪為7,300元）之不動產買賣契約書
    ，事後丁○○則依約繳付土地買賣價金，而渠等則藉此從中
    賺取價差，復收受丁○○給付之報酬60,000元等情，業於偵
    查中及原審準備程序、審理時坦認在卷，核與共同被告王豐
    川、王文鉉、丙○○於檢察事務官前、原審調查審理時之陳
    述，及證人即告訴人丁○○、共同被告王豐川於原審審理時
    具結證述情節相符，並有土地所有權狀影本3 紙、不動產買
    賣契約書影本2件、土地登記謄本影本3紙、付款簽收簿影本
    1紙、付款回執聯暨支票存根影本1件、農地買賣證明書影本
    1紙、桃園縣蘆竹地政事務所95年4月19日蘆地登字第095000
    4442號函暨所附土地登記申請書、土地所有權狀等件影本在
    卷可稽，顯見被告乙○○、甲○○前開任意性自白，核與事
    實相符，足堪採信。
  (二)本件首應審究者厥為本件土地究竟係被告乙○○、甲○○與
    告訴人丁○○共同出資購買，或係被告乙○○、甲○○購買
    後再轉售予告訴人丁○○，而賺取差價。被告乙○○、甲○○辯稱：渠等並未與丁○○協議共同出資購買本件土地，渠
    等本來就要購買土地，故答應丁○○在渠等購買土地的過程
    中，順便幫丁○○尋找土地云云，然此不僅為證人丁○○堅
    詞否認，證人即告訴人丁○○證稱：93年8、9月間，伊向房
    東李義順提及伊想在桃園地區買農地，李義順因而介紹也要
    購地之乙○○與伊結識，乙○○稱其資金不足，希望與伊共
    同出資購地，伊即應允，且伊因工作忙碌，又在桃園地區人
    生地不熟，所以就請乙○○負責找尋土地，並允諾給予車馬
    費，後來都是乙○○和甲○○父子二人一起與伊談土地的事
    宜等語（見原審95年11月17日審判筆錄）。且被告甲○○亦
    坦認：「乙○○確實有跟丁○○說賣祖產分到2、300萬，自
    己沒有辦法獨自買地，所以要跟丁○○一起買。丁○○說要
    買地蓋工廠，要請我爸爸幫他看工廠。」等語，被告乙○○
    對此並無異詞（見原審95年11月17日審判筆錄），並經證人
    王文鉉於原審審理時具結證稱：「（94年1月5日）甲○○開
    車搭載我和我哥哥（王豐川）要去代書事務所簽約的路上，
    在車上的時候甲○○說他可能會跟他爸爸的朋友合買（本件
    ）土地。」等語，被告乙○○、甲○○否認有與丁○○共同
    出資購買本件土地之協議，已難採信。再觀諸94年1月6日簽
    立之不動產買賣契約書（契約書上記載日期為94年1月5日）
    載明「買主：蔡錦香（即丁○○之妻）、甲○○，賣主：王
    豐川、王文鉉」，可知告訴人丁○○係與被告乙○○、甲○○共同購買本件土地無誤；又稽之該買賣契約書並未就買主
    蔡錦香、甲○○各別購買之土地持分若干、座落位置為約定
    ，果若被告乙○○、甲○○所辯購地後再轉賣丁○○為真，
    則買賣契約書何以未約定丁○○一方所購買之土地持分、面
    積、位置等買賣重要事項？顯悖常情，又被告乙○○、甲○○坦承本件土地買賣後有收受丁○○給付之60,000元報酬一
    節，並有付款簽收簿、付款回執聯暨支票存根影本各1 件在
    卷可佐，本件土地若是被告乙○○、甲○○購得後再轉售給
    丁○○，買主丁○○豈有再另給付報酬給賣主之理？更加證
    明告訴人丁○○係與被告乙○○、甲○○共同出資購買土地
    ，並委由被告乙○○、甲○○代為找地並代為出面接洽相關
    土地買賣事宜，故給付車馬費報酬。足證被告乙○○、甲○○所辯渠等並未與丁○○有共同出資購買土地之協議云云，
    核與有關事證不符，顯非可採。
  (三)按詐欺取財罪之構成要件，須行為人以詐術欺罔他人，使被
    害人陷於錯誤，而為交付。是本件其次應探究被告乙○○、
    甲○○是否有施用詐術，使丁○○陷於錯誤而為交付。被告
    甲○○之辯護人辯稱：告訴人丁○○親自看過本件土地，也
    詢問過鄰地之價格，並閱覽過土地謄本，從公告地價判斷每
    坪7,300 元係合理價格，故丁○○決意購買本件土地，並非
    出於被告施用何種詐術之影響，也非陷於錯誤云云。惟觀諸
    告訴人丁○○係與被告乙○○、甲○○協議共同出資購買本
    件土地，並委由被告乙○○、甲○○代為找地並代為出面接
    洽相關土地買賣事宜，而丁○○亦承諾於土地買賣契約締結
    後，將給付車馬費用，已如前述，告訴人丁○○既然與被告
    乙○○、甲○○有共同出資購買土地之協議，告訴人丁○○
    因而認為其與被告乙○○、甲○○是利益共同體，締約基礎
    事實相同，故完全授權被告乙○○、甲○○與地主洽談買賣
    事宜。此徵之被告乙○○、甲○○及地主王豐川、王文鉉和
    告訴人丁○○一致是認本件土地締約過程均是由被告乙○○
    、甲○○與地主王豐川、王文鉉洽談，告訴人並未與地主王
    豐川、王文鉉碰面，直到94年1月6日簽約當天雙方才碰面，
    且僅係為簽約之舉止，未多做交談等情自明，苟非告訴人丁○○完全信任被告乙○○、甲○○係共同出資者，大家的締
    約基礎事實相同，焉會自買賣土地洽談至締約過程均未與出
    賣人談論買賣土地事宜。被告甲○○之選任辯護人復辯護稱
    ：本件土地公告地價為每坪6,280元、6,942元，告訴人丁○○係考量該土地公告地價，而認本件土地以每坪7,300 元成
    交係合理的價格，並未陷於錯誤云云。然查，買賣土地係重
    大資產的轉移，涉及高額買賣價金及繁雜程序，買賣雙方往
    往需要多次反覆議價、洽談買賣條件，並非一時能夠決定，
    而是需要時間、精力來折衝磋商，且土地價格並非固定，亦
    無公定價格可供查詢，而係波動不定，繫之於客觀的經濟景
    氣、土地座落環境的變化，及買賣雙方主觀意願、判斷力、
    財務條件等諸多因素互相影響，故俗語說「成交才是市價」
    ，土地之公告現值只是政府科稅的基礎，並非等同於供需市
    場所呈現的價格。此由證人即地主王文鉉在原審審理時具結
    證稱：本件曾以每坪6,000 元之價格，先後委由房地仲介業
    者北區房屋及永慶房屋銷售，期間長達2、3年，均未能脫售
    等情（見原審95年12月22日審判筆錄），即可得知本件土地
    地主以低於公告現值之價格，委由專業之仲介業者銷售長達
    二、三年，猶未有人問津，豈可謂本件土地公告現值即係合
    理的市價。告訴人丁○○為本件土地之買主，衡情自然希望
    所購買之土地價格能夠越低越好，告訴人如果知道能夠以每
    坪4,500元購得本件土地，豈可能再願意以每坪7,300元購買
    。告訴人丁○○係因其無時間與出賣人洽談，而完全委由共
    同出資者之被告乙○○、甲○○與地主洽談，並以車馬費補
    償被告乙○○、甲○○所付出之時間、勞力，被告乙○○、
    甲○○既與地主商談以每坪4,500 元成交，基於共同出資者
    及受託人之身分，即應告知告訴人丁○○結果，然被告乙○○、甲○○竟利用丁○○之信任，並未告知丁○○本件土地
    以每坪4,500元即能購得，反而告知丁○○需以每坪7,300元
    才能購得，而將每坪差額所生之多餘款項私吞入己，顯係利
    用丁○○之信任，使用詐騙手段，讓丁○○對締約之基礎事
    實即購買價格，發生錯誤之認知，而締結一個在客觀上對價
    顯失均衡之契約，此即學說上所稱之「締約詐欺」，是被告
    乙○○、甲○○所為即該當施用詐術，使告訴人陷於錯誤而
    為交付之詐欺取財罪構成要件。
  (四)綜上所述，被告乙○○、甲○○施用詐術使丁○○陷於錯誤
    ，而交付每坪7,300 元價格之價金，被告乙○○、甲○○即
    每坪差額所生多餘價金2,983,960【1065.7坪×（7,300元－
    4,500 元）】私吞入己，渠等有不法所有之意圖甚明，渠等
    上開所辯，均不足採信，被告乙○○、甲○○犯行事證明確
    ，洵堪認定。
三、被告乙○○、甲○○行為後，刑法及刑法施行法均有部分修
    正，並於95年7月1日施行。按行為後法律有變更者，適用行
    為時之法律。但行為後之法律有利於行為人者，適用最有利
    於行為人之法律，刑法第2條第1項定有明文，此條規定乃與
    刑法第1 條罪刑法定主義契合，而貫徹法律禁止溯及既往原
    則，係規範行為後法律變更所生新舊法律比較適用之準據法
    ，是刑法第2條本身雖經修正，但刑法第2條既屬適用法律之
    準據法，本身尚無比較新舊法之問題，應一律適用裁判時之
    現行刑法第2 條規定以決定適用之刑罰法律，先予辨明。就
    本件涉及之刑罰法律變更如下：
  (一)關於刑法第339條第1項詐欺罪之法定罰金刑部分，其法定刑
    所得科或併科之罰金為1,000 元以下罰金，據修正後刑法第
    33條第5款所定「主刑之種類如下：五、罰金：新臺幣1,000
    元以上，以百元計算之」之規定，本件罪名於修正後得科或
    併科之罰金刑最低為新臺幣1,000 元；然依被告行為時之刑
    法第33條第5款規定之罰金最低額1元計算，本件罪名於修正
    前所得科或併科罰金刑最低額為銀元1 元，若逕依刑法施行
    法第1條之1第1項、第2項規定換算為新臺幣後，其最低額僅
    為新臺幣3 元。因此，比較上述修正前、後之刑罰法律，自
    以被告乙○○、甲○○行為時關於刑法第33條第5款之規定
    較有利於被告。
  (二)修正前刑法第41條第1項前段規定：「犯最重本刑為5年以下
    有期徒刑以下之刑之罪，而受6 個月以下有期徒刑或拘役之
    宣告，因身體、教育、職業、家庭之關係或其他正當事由，
    執行顯有困難者，得以1元以上3元以下折算一日，易科罰金
    。」又被告行為時之易科罰金折算標準，修正前罰金罰鍰提
    高標準條例第2 條前段（現已刪除）規定，就其原定數額提
    高為100倍折算1日，則本件被告行為時之易科罰金折算標準
    ，應以銀元300元即新臺幣900元折算1 日；修正後刑法第41
    條第1項前段則規定：「犯最重本刑為5年以下有期徒刑以下
    之刑之罪，而受6 個月以下有期徒刑或拘役之宣告者，得以
    新臺幣1,000元、2,000元或3,000元折算1日，易科罰金。」
    此項修正屬科刑規範事項之變更，其折算標準為裁判時所應
    諭知，亦屬法律變更，修正前之規定對被告乙○○、甲○○
    並無不利。
  (三)揆諸修正後刑法第2條第1項之「從舊、從輕」原則，比較上
    開修正前後刑法之規定，應適用被告行為時之法律，即修正
    前刑法之相關規定。
四、核被告乙○○、甲○○所為，均係犯行為時刑法第339 條第
    1 項之詐欺取財罪。被告乙○○、甲○○間，就上開犯罪有
    犯意之聯絡，行為之分擔，均應依修正後刑法第28條規定論
    以共同正犯（參照最高法院95年度台上字第5599號判決意旨
    ）。原審適用修正後刑法第2條第1項前段、第28條，行為時
    刑法第339條第1項，修正前刑法第41條第1 項前段，刑法施
    行法第1之1條第1項、第2項前段，修正前罰金罰鍰提高標準
    條例第2 條，審酌被告乙○○有賭博前科、被告甲○○有偽
    造文書前科，此有台灣高等法院被告前案紀錄表在卷可稽，
    渠等雖未構成累犯，但可知渠等素行不佳，及渠等犯罪之動
    機、目的，利用被害人之信任而詐財之手段，所詐得財物高
    達298 萬餘元，卻矯詞飾卸，未賠償被害人分文，毫無悔過
    之具體表現，併審酌被告乙○○自承其係國小畢業，被告甲○○自承係國中畢業，被告甲○○為被告乙○○之子，年輕
    力壯且智識程度又高於被告乙○○，復自承本案所得金錢均
    由其取得用作投資或花用，足見被告甲○○在本案居於主導
    地位及支配贓款等一切情狀，量處被告乙○○有期徒刑6 月
    、被告甲○○有期徒刑10月，並就被告乙○○部分，適用修
    正前刑法第41條第1 項前段及修正前罰金罰鍰提高標準條例
    第2 條之規定，諭知易科罰金之折算標準。經核原審認事用
    法均無不合，審酌刑法第57條各款情形後之量刑亦稱適當，
    檢察官上訴意旨略以本案被告甲○○、乙○○等向告訴人詐
    騙得之金額高達新台幣2,983,960 元，金額非微，造成告訴
    人之損害甚大，且該二人事後均否認犯行，態度不佳，原審
    判處上開刑度仍不足達教化之目的，因認量刑太輕，被告等
    上訴否認犯罪，惟查：認定被告的有罪之理由，已如上述。
    又檢察官上訴理由已經原審量刑審酌在內，是其等上訴核均
    無理由，應予以駁回。
參、被告丙○○部分：
一、公訴意旨略以：王豐川、王文鉉與甲○○於94年1月5日共同
    至桃園縣桃園市○○路87號之「日新代書事務所」，透過代
    書丙○○之處理，就本件上開土地簽訂買方為甲○○、賣方
    為王豐川及王文鉉，總價為6,146,000元（即土地每坪為4,5
    00元）之不動產買賣契約書後，乙○○及甲○○卻告知丙○○、王豐川及王文鉉，渠等另找到其他買主丁○○欲一同購
    地，丙○○、王豐川、王文鉉3 人在乙○○及甲○○之要求
    配合下，復於94年1月6日，在上開代書事務所，就同樣上開
    土地，透過丙○○之處理，由丁○○以其妻蔡錦香之名義，
    與甲○○、王豐川及王文鉉，簽訂買方為蔡錦香及甲○○、
    賣方為王豐川及王文鉉、總價為997萬元（即土地每坪為7,3
    00元）之不動產買賣契約書，事後丁○○則在不知情之狀況
    下依約繳付土地買賣價金，而乙○○及甲○○則藉此從中賺
    取了2,983,960元之價差 (1065.7 坪×（7,300元－4,500元
    ））牟利。因認被告王豐川、王文鉉、丙○○涉犯刑法第30
    條第2項、第339條第1項之幫助詐欺取財罪嫌。
二、按犯罪事實應依證據認定之，無證據不得認定犯罪事實，又
    不能證明被告犯罪者，應諭知無罪之判決，刑事訴訟法第15
    4條第2項、第301條第1項分別定有明文。此所謂認定犯罪事
    實之證據，係指足以認定被告確有犯罪行為之積極證據而言
    ，該項證據自須適合於被告犯罪事實認定，始得採為斷罪資
    料。苟未能發現相當證據，或證據不足以證明，自不能以推
    測或擬制之方法，以為裁判基礎（最高法院29年上字第3105
    號、40年台上字第86號判例意旨參照）。次按刑法上幫助犯
    之成立，須行為人基於幫助正犯犯罪之意思，予正犯以精神
    上或物質上之助力而參與犯罪構成要件以外之行為，以助成
    正犯犯罪之實施為要件。如果，雖在外形上，可認為幫助，
    但對正犯之犯罪，無違法之認識，而欠缺幫助犯罪之故意，
    係基於其他原因，即難論以幫助犯（最高法院88台上字5848
    號判決要旨參照）。再按檢察官就被告犯罪事實，應負舉證
    責任，並指出證明之方法，刑事訴訟法第161條第1項定有明
    文。因此，檢察官對於起訴之犯罪事實，應負提出證據及說
    服之實質舉證責任。倘其所提出之證據，不足為被告有罪之
    積極證明，或其闡明之證明方法，無從說服法官以形成被告
    有罪之心證，基於無罪推定之原則，自應為被告無罪判決之
    諭知，有最高法院92年度台上字第128號判決意旨可參。
三、查公訴人據以認定王豐川、王文鉉、（該二人均已判決無罪
    確定）被告丙○○涉犯上開罪嫌，無非係以告訴人丁○○之
    指訴，及被告王豐川、王文鉉已透過被告丙○○處理，將本
    件土地以每坪4,500 元之價格，出售予甲○○，竟又配合乙○○、甲○○之要求，仍透過被告丙○○之處理，就本件土
    地，另簽立由告訴人丁○○以其妻蔡錦香名義及甲○○為買
    主，賣方為王豐川、王文鉉，總價為997萬元（即每坪7,300
    元）之不動產買賣契約書等情為主要論據。惟訊據被告王豐
    川、王文鉉、丙○○均堅決否認有公訴人指訴之幫助詐欺取
    財犯行，被告王豐川、王文鉉辯稱：渠等出售本件土地予甲○○，並簽立不動產買賣契約後，甲○○才稱其父乙○○的
    朋友要一起買，要求渠等另立一份買賣契約，渠等恐不配合
    ，甲○○即會不買，因而答應，渠等不瞭解乙○○、甲○○
    與告訴人間之交易內情如何等語；被告丙○○辯稱：伊只是
    單純執行代書業務，本件並未收取正常代書費用以外其他金
    錢，乙○○、甲○○與地主王豐川、王文鉉磋商土地買賣事
    宜，以及與丁○○議定買賣價格等經過，伊皆未在場親見聽
    聞，渠等亦未告知伊相關細節，伊僅受委任為代書業務，並
    為業務上之正當行為，僅向渠等收取代書費用以為報酬，並
    未於此報酬外更有其他利得等語。查被告乙○○、甲○○於
    94年1月4日與本件土地之地主即王豐川及王文鉉達成本件土
    地以每坪4,500元之價格成交，雙方於94年1月5日共同至「
    日新代書事務所」，透過代書即被告丙○○之處理，簽訂買
    方為甲○○、賣方為王豐川及王文鉉，總價為614萬6,000元
    （即土地每坪為4,500 元）之不動產買賣契約書後，乙○○
    及甲○○告知被告王豐川及王文鉉，渠等另找到其他買主丁○○一同購買土地，要求配合另訂一份土地買賣契約，王豐
    川、王文鉉因恐乙○○、甲○○反悔不買，而予答應。翌（
    6 ）日，乙○○、甲○○即約同丁○○及王豐川、王文鉉，
    再至上開代書事務所，由乙○○及甲○○要求被告丙○○，
    就同樣之上開土地，另擬由丁○○以其妻蔡錦香之名義，與
    甲○○、王豐川及王文鉉，簽訂買方為蔡錦香及甲○○、賣
    方為王豐川及王文鉉、總價為997萬元（即土地每坪為7,300
    元）之不動產買賣契約書等事實，為被告王豐川、王文鉉、
    丙○○坦白承認，核與證人丁○○、甲○○於原審審理時證
    述情節相符（見原審95年11月17日、同年12月22日審判筆錄
    ）。惟王豐川、王文鉉、丙○○均否認有幫助被告乙○○、
    甲○○詐欺取財之犯意，且證人甲○○於原審審理時具結證
    稱：「我們簽完第一份契約後，我和我爸爸（乙○○）隨即
    跟賣主（王豐川、王文鉉）一起去吃飯，丙○○沒有跟我們
    一起去，我跟他們（王豐川、王文鉉）說，因為我買土地還
    要蓋房子，錢不夠，我有另外再找一個我爸的朋友要過來買
    ，請他們配合幫我簽第二份契約，他們也怕我不買，他們就
    沒辦法還貸款的錢，所以王豐川、王文鉉他們就答應。」、
    「94年1月6日下午我跟我爸爸（乙○○）先到陳代書（丙○○）事務所，我跟丙○○說這一塊地有一部分要轉售給我爸
    爸的朋友，價金是每坪7,300 元，請他再幫我擬壹份契約。
    」、「（辯護人問：這兩件土地交易你付給丙○○多少錢？
    ）就是土地代書費和過戶的手續費。」等語（見原審95年11
    月17日審判筆錄），告訴人丁○○亦證稱：伊係於94年1 月
    6 日簽約時第一次見到地主王豐川、王文鉉及代書丙○○等
    語（見同上審判筆錄）。足見王豐川、王文鉉、被告丙○○
    對於告訴人丁○○與乙○○、甲○○間共同出資購買土地，
    並委由被告乙○○、甲○○代為找尋土地並代為出面接洽相
    關土地買賣事宜等節毫無所悉。王豐川、王文鉉居於出賣人
    立場，但求土地能依其價格、條件出售，渠等出售土地予甲○○父子後，甲○○父子要如何處理本件土地，並非渠等所
    能置喙，故甲○○僅告稱其資金不足，要找告訴人丁○○一
    同購買，請王豐川、王文鉉與丁○○另立一份買賣契約等簡
    略數語，王豐川、王文鉉與乙○○、甲○○及丁○○均素昧
    平生，且屬乙○○、甲○○與丁○○間交易關係之局外人，
    再依被告王豐川、王文鉉自承渠等均為國中畢業、職業為木
    工之智識程度，及急於求售本件土地之心理因素，顯難苛求
    渠等能仔細推敲研求，而得以窺見被告乙○○、甲○○施用
    詐術之不法所有意圖。至被告丙○○係執行代書業務，其受
    乙○○、甲○○委託而擬訂本件二份土地買賣契約，並辦理
    收款、移轉土地所有權之事務，要屬單純執行代書業務，縱
    使被告丙○○所擬本件二份土地買賣契約所載價金不同，然
    第二份買賣契約乃因甲○○佯稱其要轉售土地予丁○○，而
    應甲○○要求，另擬由丁○○加入為買受人之契約，以縮短
    給付過程，並節省費用，核無違交易常情之處。被告丙○○
    既未參與乙○○、甲○○與王豐川、王文鉉之議價、交易過
    程，亦不明瞭乙○○、甲○○與丁○○間之協議內容，尚不
    得據其偶受委任執行本件土地買賣之代書業務，即率謂被告
    丙○○有幫助乙○○、甲○○詐欺取財之犯意。是本件尚難
    僅因王豐川、王文鉉，透過被告丙○○之處理，就本件土地
    以每坪4,500 元之價格出售予甲○○外，應甲○○之要求另
    與丁○○就同樣土地，亦透過被告丙○○之處理，簽立每坪
    7,300 元之價格之買賣契約，即遽認王豐川、王文鉉、丙○○必有幫助之犯意。此外，復查無其他任何積極證據足資證
    明王豐川、王文鉉、丙○○對正犯乙○○、甲○○之詐欺取
    財犯罪，有違法認識，而予以幫助之犯行，王豐川、王文鉉
    、被告丙○○所辯不知乙○○、甲○○詐騙丁○○，並無幫
    助乙○○、甲○○之故意等語，應堪採信，應為被告丙○○
    無罪之諭知。原審諭知被告丙○○無罪，核無不合，檢察官
    上訴意旨略以：被告丙○○為一專業之土地登記代理人，辦
    理土地移轉登記之義務長達十數年之久，豈有可能對於同一
    批土地買賣有不同之價格，有如此差距，諉為不知，是本案
    應有丙○○之參與，始能於短短二日之內即簽立二份土地買
    賣契約書，而完成詐騙告訴人之行為，因認被告丙○○幫助
    犯罪云云，核無理由，應予以駁回。
本案經檢察官張秋雲到庭執行職務。
中　　華　　民　　國　　96　　年　　5　　月　　24　 　日
                  刑事第十一庭審判長法　官　張連財
                                    法  官  林明俊
                                    法  官  楊照男
以上正本證明與原本無異。
不得上訴。
                                    書記官  陳秋雄
中　　華　　民　　國　　96　　年　　5　　月　　24　 　日
附錄本判決論罪科刑依據之法條：
中華民國刑法第339條
（普通詐欺罪）
意圖為自己或第三人不法之所有，以詐術使人將本人或第三人之
物交付者，處5年以下有期徒刑、拘役或科或併科1,000元以下罰
金。以前項方法得財產上不法之利益或使第三人得之者，亦同。
前二項之未遂犯罰之。
